臺灣苗栗地方法院刑事判決　　　　　　　 93年度易字第172號
公　訴　人　臺灣苗栗地方法院檢察署檢察官
被　　　告　子○○
　　　　　　乙○○
　　　　　　　　　　巷58號
　　　　　　丙○○
　　　　　　己○○
　　　　　　壬○○
　　　　　　戊○○
　　　　　　丁○○
　　　　　　辛○○
　　　　　　甲○○
上列被告因詐欺等案件，經檢察官提起公訴（92年度偵字第2436號）
，本院判決如下：
    主  文
子○○、乙○○共同意圖為自己不法之所有，以詐術使人將本人
之物交付，未遂，累犯，均各處有期徒刑壹年。
丙○○共同意圖為自己不法之所有，以詐術使人將本人之物交付
，未遂，處有期徒刑拾壹月。
己○○、壬○○、丁○○、甲○○、戊○○、辛○○共同意圖為
自己不法之所有，以詐術使人將本人之物交付，未遂，均各處有
期徒刑拾月。
    犯罪事實
甲、有罪部分：
壹、前科犯行
    子○○、乙○○均曾於民國88年間因贓物案件，經本院以88
    年易字第618 號判決判處有期徒刑4 月確定，於89年1 月20
    日易科罰金執行完畢。
貳、關於背景事實
    子○○、乙○○、丙○○、己○○、戊○○、辛○○（下稱
    各養殖業主）均是西濱公路WH33-3標新闢工程123k+770-125
    k+43 0段用地（下稱本工程用地）範圍內水產物養殖戶。其
    中：
一、子○○、乙○○、丙○○三人係基於合夥關係，由三人共同
    出資經營。
二、己○○另委託壬○○負責上述水產物養殖管理事宜。
三、戊○○另委託丁○○負責上述水產物養殖管理事宜。
四、辛○○另以每月新台幣（下同）25000 元之薪資雇用其岳父
    甲○○負責水產物管理事宜。
參、子○○、乙○○、丙○○3人共同於會估時詐欺未遂部分：
一、交通部公路總局西部濱海公路中區工程處（下稱中工處）為
    辦理補償上述用地內的水產養殖戶，以利順利施工，乃委託
    苗栗縣政府進行上述養殖戶的水產物查估。苗栗縣政府因此
    指派其農業局漁業課課員寅○○會同行政院農業委員會水產
    試驗所鹿港分所人員巳○○前往現場查估。
二、子○○、乙○○、丙○○3 人為不實提高查估數量，增加補
    償救濟金額，竟共同意圖為自己不法之所有，基於犯意聯絡
    ，於91年3 月7 日寅○○、巳○○查估前之某時，由子○○
    、乙○○、丙○○推由其中1 人或2 人，或3 人均分工合作
    ，以不詳方法取得已經得病、活動力不佳、無法自行游離的
    斑節蝦若干，再以人為方式，將其放置測試傘網內，以此詐
    術，欲使查估人員寅○○、巳○○陷於錯誤，誤信測試傘網
    內均為正常自行游入測試傘網之斑節蝦，藉以換算較高之不
    實查估養殖數量，並進而獲中工處交付較高之補償救濟金。
    所幸巳○○詳加檢視時，發現：子○○、乙○○、丙○○3
    人傘網內之斑節蝦，在傘網內活動力明顯異常，大部分蝦子
    腸中無內容物，放回原池時無法正常游離，部分蝦子甚或腹
    面朝上泳肢不動直直沉降等異常情形，要求再次採樣，又遭
    拒絕，因而於會估報告中做成「池塘中放養之水生物種別與
    密度實無法估算」之結論，子○○、乙○○、丙○○所施用
    之上述詐術，因此未能得逞而未遂。
肆、不實資料申報詐欺未遂部分
一、中工處為順利完成上述補償事宜，之後乃經不知情之立法委
    員未○○於91年8 月22日居間主持說明會，會中達成結論由
    養殖業主填具養殖蝦數量、種類等切結書資料，由己○○負
    責收集交未○○後，轉請苗栗縣政府研處，由苗栗縣政府根
    據檢送資料，研判養殖密度及種類，以便中工處發放補償救
    濟金。
二、各養殖業主及壬○○、丁○○、甲○○均明知他們養殖池內
    ，養殖班節蝦的密度並未達每公頃8000公斤的產量，竟分別
    共同提出不實之辰○○（另依簡易判決處刑程序審結）業務
    上作成、登載不實之飼料估價單（實際上用以為飼料買賣證
    明之用）及切結書等資料，經立法委員未○○服務處不知情
    之承辦人李元港於91年9 月20日、91年11月25日接續二度提
    出於苗栗縣政府而行使（第一次提出後，因故遭退回，而再
    送第二次），足以生損害於苗栗縣政府承辦人員依此單據研
    判養殖密度之正確性。並以此詐術，欲使苗栗縣政府承辦人
    員陷於錯誤，誤信上述估價單上之買賣數量即為養殖時正確
    之飼料使用量，藉以換算較高之不實養殖密度，並進而獲得
    中工處交付較高之補償救濟金。惟最後因檢調單位介入調查
    ，苗栗縣政府因而未就上述資料審查研處，連帶中工處亦無
    法發放補償救濟金，施用之上述詐術，也因此無法得逞而未
    遂。其等取得不實估價單及製作不實切結書提出之詳細經過
    情形如下：
（一）子○○、乙○○、丙○○承續上述共同犯意，接續上述犯
      行而由子○○、乙○○向以從事水產飼料販售為業務之辰
      ○○請求按照每公頃8000公斤生產密度所需之飼料推算，
      開立不實估價單，辰○○亦應允開立，而與子○○、乙○○、丙○○就該開立不實估價單及之後行使該不實估價單
      而施用詐術之行為均互有犯意聯絡（起訴書誤認僅有幫助
      詐欺，以下均同），辰○○因此便將不實販售數量登載於
      其業務上所作成之估價單文書（其上並有「付現」、「付
      清」、「完」等字樣之記載，實為具有收據作用之買賣事
      實憑證）共計多張，足以生損害於該文書作為飼料買賣事
      實憑證之信用性。子○○、乙○○取得上述內容不實之估
      價單後，並均由子○○代為書寫與實際內容不符之切結書
      ：子○○、乙○○兩人同一張切結書、丙○○另一張切結
      書，其上均記載：「相關證明文件如附件」、「以上證明
      全屬事實，如有不實及欺瞞，願負一切法律責任」等語，
      再由各該名義人自行蓋章用印後，即將不實估價單文書與
      切結書一起提出。
（二）己○○與壬○○共同意圖為自己不法之所有，基於犯意之
      聯絡，由壬○○向辰○○請求依照上述子○○之模式，開
      立不實估價單，辰○○亦應允開立，而與己○○、壬○○
      就該開立不實估價單及之後行使該不實估價單而施用詐術
      之行為均互有犯意聯絡，辰○○因此便將不實販售數量登
      載於其業務上所作成之估價單文書（實際上用以作為購買
      飼料之證明文書）共計多張，足以生損害於該文書作為飼
      料買賣事實證明之信用性。壬○○取得上述內容不實之估
      價單後，即輾轉經由有犯意聯絡之甲○○、丑○○（另依
      簡易判決處刑程序終結）辦理，由甲○○聯繫指示丑○○
      以己○○名義代為書寫與實際內容不符之切結書，其上記
      載：「七、相關證明文件」、「以上證明全屬事實，如有
      不實及欺瞞，願負一切法律責任」、「備註：蝦子收成約
      15000 公斤」等語，再經由不知情之己○○配偶於其上蓋
      用己○○印章後，連同上述不實之估價單文書一起提出。
（三）戊○○與丁○○共同意圖為自己不法之所有，基於犯意之
      聯絡，由戊○○指示同有犯意聯絡之會計丑○○以電話聯
      絡辰○○，再由有犯意聯絡之甲○○至現場，均請求辰○○依照子○○之模式，開立不實之估價單。辰○○竟應允
      開立不實估價單，而與戊○○、丁○○就就該開立不實估
      價單及之後行使該不實估價單而施用詐術之行為均互有犯
      意聯絡，辰○○因此便將不實販售數量登載其業務上所作
      成之估價單文書（實際上用以作為購買飼料之證明文書）
      共計多張，足以生損害於該文書作為飼料買賣事實證明之
      信用性。辰○○開立完畢後，即交給甲○○轉交丑○○保
      管。其後丁○○透過甲○○指示丑○○以戊○○名義代為
      書寫與實際內容不符之切結書，其上記載：「七、相關證
      明文件」、「以上證明全屬事實，如有不實及欺瞞，願負
      一切法律責任」、「備註：收成約32000 公斤」等語，再
      於其上蓋章用印後，連同上述不實之估價單一起提出。
（四）辛○○與甲○○共同意圖為自己不法之所有，基於犯意之
      聯絡，由甲○○向辰○○請求依照上述子○○之模式，開
      立不實估價單，辰○○亦應允開立，而與甲○○、辛○○
      就該開立不實估價單及之後行使該不實估價單而施用詐術
      之行為均互有犯意聯絡，辰○○因此便將不實販售數量登
      載於其業務上所作成之估價單文書（實際上用以作為購買
      飼料之證明文書）共計多張，足以生損害於該文書作為飼
      料買賣事實證明之信用性。甲○○取得上述內容不實之估
      價單後，即指示有犯意聯絡之丑○○以辛○○名義代為書
      寫與實際內容不符之切結書，其上記載：「七、相關證明
      文件」、「以上證明全屬事實，如有不實及欺瞞，願負一
      切法律責任」、「備註：蝦子收成約15000 公斤」等語，
      連同上述不實之估價單一起提出。
伍、本案件經臺灣高等法院臺中分院檢察署查緝黑金行動中心特
    別偵查組檢察官、臺灣苗栗地方法院檢察署檢察官共同指揮
    法務部調查局中部地區機動工作組偵查後起訴。
    理  由
壹、關於證據能力之認定：
一、本案中關於被告以外之人於審判外之警詢陳述，均未經兩造
    於言詞辯論終結前聲明異議，依刑事訴訟法第159 條之5 第
    2 項視為同意作為證據。而本院審酌各該警詢供述之作成時
    之情況，均係在司法警察面前作成，製有警詢筆錄可以為證
    ，具有一定之公信力，依同條第1 項，得為證據。
二、本案中關於被告以外之人（包括共同被告在內，彼此均為被
    告以外之人）於檢察官訊問時所為之陳述，查無顯有不可信
    之情況，依刑事訴訟法第159 條之1 第2 項，得為證據。
三、本案中證人寅○○、癸○○、巳○○、卯○○於本院審理共
    同被告庚○○、申○○、午○○時之證言內容，對於本件9
    位被告而言，雖均為被告以外之人於審判外之言詞陳述，但
    其亦屬於被告以外之人於審判外向法官所為之陳述，故依刑
    事訴訟法第159條之1第1項，得為證據。
貳、認定犯罪事實所根據的證據及理由：
一、相關背景事實之認定
    犯罪事實欄貳部分及犯罪事實欄參、一部分之事實，除經被
    告9 人於警詢及檢察官訊問時陳述甚明外，並有證人即苗栗
    縣政府漁業課課長癸○○、苗栗縣政府漁業課課員寅○○於
    偵、審中所述處理水產物查估之經過，可憑以認定，還有中
    工處90年11月1 日90濱中用字第9005911 號函（他字卷第29
    頁）、91年7 月18日91濱中用字第9106188 號函（見外放扣
    押物編號八-3：公文資料(二)乙冊）、93年8 月5 日93濱中用
    字第0930005923號函檢附之水產物養殖池照片、業主名冊及
    地籍圖各1 份（本院卷(一)第152- 158頁及本院外放證物存置
    袋編號1 ：地籍圖）可為佐證。
二、子○○、乙○○、丙○○3人共同於會估時詐欺未遂部分：
（一）證人寅○○、巳○○於91年3 月7 日前往現場查估時，由
      巳○○檢視測試傘網內之蝦子發現有犯罪事實欄參、二部
      分所述之異常情形，已經證人寅○○、巳○○於本院審理
      中具結證述明確（本院卷(二)第15、174 頁），並於苗栗縣
      政府辦理公共工程徵收土地之養殖水生物會估報告乙份有
      詳細清楚之記載，此份報告影本亦有乙份附於卷中可憑（
      他字卷第19、20頁）。
（二）查估時測試傘網內之蝦子既經證人巳○○檢視結果發現：
      放回原池中無法正常游離，部分甚或有腹面朝上泳肢不動
      直直沉落之情形，則依合理推論，這些蝦子並不可能是正
      常自行游到傘網內。這一點也得到證人即台灣大學生命科
      學系教授卯○○於本院審理中之證實（本院卷(二)第220 頁
      ）。陳教授同時並指出：如果照他們所講（即上述查估時
      蝦子之異常情形），這種情況蝦子已經得病（本院卷第(二)
      第222 頁）。因此，傘網內之蝦子應該是被告子○○、乙○○、丙○○事先以人為方式放置，否則此種得病而活動
      力不佳的蝦子根本不可能出現在測試傘網內，也不可能有
      其他人無端在查估前，將此種蝦子放置於測試傘網內。
（三）被告子○○、乙○○、丙○○事先以人為方式於測試傘網
      內放置得病而活動力不佳的蝦子，當然應該有其特別目的
      ，而不可能為毫無意義的行為。另一方面，如果被告3 人
      之養殖池內有足夠數量的斑節蝦可以自行正常游到測試傘
      網內，則其並無必要另外再以人為方式將得病而活動力不
      佳的蝦子放置於測試傘網。因此，依照常情推論，被告等
      人的養殖池內若非沒有斑節蝦，就是縱有班節蝦，其會游
      入傘網內之數量經換算亦無法滿足被告等人所希望中工處
      補償救濟之金額。所以被告等人以人為方式將得病而活動
      力不佳的斑節蝦放入測試傘網內，應是：(1)養殖池內原無
      班節蝦，而意在欲使查估人員誤信養殖池內有班節蝦；或
      者，(2)養殖池雖有班節蝦養殖，但數量較少，而意在欲使
      查估人員誤信測試傘網內均是正常自行游入測試傘網內之
      斑節蝦，並藉以換算較高之不實查估養殖數量，進而獲得
      中工處交付較高之補償救濟金。有上述兩種可能性。由於
      查估當日的結論是「池塘中放養之水生物種別與密度實無
      法估算」（詳後），並不能確定被告等人之養殖池內，確
      實沒有班節蝦，故本於罪疑有利於被告之認定原則，應認
      為是上述(2)之情形；也就是被告等3 人雖有養殖斑節蝦，
      但欲以人為方式將得病而活動力不佳的斑節蝦放入測試傘
      網內，以不實提高查估數量，進而獲得中工處額外交付較
      高之補償救濟金。也因此，被告等人有不法獲取較高不實
      救濟金之所有意圖，亦可認定。
（四）根據證人卯○○教授所證，在養殖池四周放置測試傘網，
      並在網中投以飼料，接著拉網預估蝦子的產量，也是一種
      測量蝦子數量的方法（本院卷(二)第224 頁）。因此以被告
      等人所用之人為方式，事先將活動力不佳的蝦子放入測試
      傘網內，由於此種病蝦不會正常自行游動，勢必增加測試
      傘網內之蝦子數量，如果查估人員一時不察，當然會錯誤
      提高判斷養殖池內的蝦子產量。所以，這足以為一種以少
      充多而為不實訊息表示的詐術行為。被告等人不但已經完
      成此行為，且證人巳○○也已經拉網檢測網內的蝦子，故
      可認定被告等人所為已達到詐欺行為之著手階段。
（五）證人巳○○檢測測試傘網內之蝦子，發現有上述異常情形
      後，要求再次採樣，但被拒絕，因而於會估報告中做成「
    　池塘中放養之水生物種別與密度實無法估算」之結論等情
      ，已於上述會估報告中有詳細記載，並經本院於審理中向
      證人寅○○、巳○○確認無誤（本院卷(二)第18、31、185
      頁），被告子○○、乙○○、丙○○所施用之上述詐術，
      因此未得逞而未遂之事實，當可一併認定。
（六）子○○、乙○○、丙○○就此部分互有犯意聯絡之事實，
      可以從前述3 人共同集資養殖之事實，間接推論得知，且
      被告3 人也都在警詢中承認查估當天他們均有在場，參與
      接受查估（他字卷第52、53、76、98、99頁）。又根據被
      告乙○○、子○○於警詢所述，當日查估結果無法確定時
      ，查估人員曾經要求重測，但被告乙○○、子○○均予拒
      絕（他字卷第76、99頁），倘3 人中有任1 人對於施用上
      述詐術一事，事先並無參與也完全不知情，並無畏懼重測
      之理，同時也理當積極要求重測，以順利完成查估，便於
      領取救濟補償，被告乙○○、子○○竟均同聲一氣拒絕重
      測，丙○○則是明明當日有在現場，卻於警詢中就拒絕重
      測一事以「我不清楚」之說詞（他字卷第53頁），避重就
      輕，足認3 人事先已有相當默契，而互有犯意聯絡。至於
      在查估前，究竟是3 人中推由何人，或者3 人分工合作，
      而為上述詐術之施用，由於3 人均否認犯行，無法具體認
      定，故以選擇確定之方式於犯罪事實中加以記載，惟此並
      無礙於構成要件事實之確定，在此一併說明。
（七）起訴書雖指被告子○○、乙○○、丙○○事先放入測試傘
      網內之班節蝦是向共同被告午○○（已經本院判處罪刑）
      所購買，並提出補充理由書更正起訴事實敘明原先有起訴
      共同被告午○○幫助詐欺之意（本院卷第37、38頁）。被
      告子○○亦於警詢中坦承：91年3 月間查估前，曾向午○○購買數千元班節成蝦供查估，並有扣押帳冊上之記載可
      以為證（他字卷第101 頁、外放扣押物編號五-7）。惟查
      ：事先於測試傘網內放置班節蝦，之所以會有以少充多的
      效果，其原因在於放入之班節蝦已經得病、活動力不強，
      不易輕易自測試傘網游出，始可影響換算推估之結果。如
      僅單純放入數量不多之一般班節蝦，將因蝦子會自由活動
      游離，而無法發生效果；如放入數量足夠，使蝦子自由游
      入，則其對換算推估即無以少充多之詐術可言。但依檢察
      官之舉證，僅能證實被告子○○於查估前有向共同被告午
      ○○購買成蝦，而無法進一步認定共同被告午○○直接提
      供已經得病、活動力不強之班節蝦以供施用詐術之用。故
      本院於共同被告午○○之判決中已就該部分敘明不另為無
      罪之諭知，本判決此部分仍認定係以不詳方法取得，附帶
      一併在此說明。
三、不實資料申報詐欺未遂部分
（一）立法委員未○○於91年8 月22日居間主持說明會，會中達
      成結論改由養殖業主填具養殖蝦數量、種類等切結書資料
      ，轉請苗栗縣政府研處，判斷養殖密度及種類等情節，有
      立法委員未○○服務處91年8 月24日苗鴻請（霄）字第91
      0156J 號函影本附於卷中可證（他字卷第8 頁）。由於並
      無證據顯示未○○知悉被告等人先前施用詐術或其後開立
      不實估價單、填載不實切結書（詳後）之情事，故應認其
      並不知情。
（二）各養殖業主及其他被告共同提出之不實估價單均來自於共
      同被告辰○○（詳後）。而辰○○係以兼營水產養殖飼料
      販賣為業，已經共同被告辰○○於警詢中供述甚明，故其
      自為從事業務之人無誤（他字卷第188 頁）。其開立之估
      價單，自是業務上作成之文書無疑。且其估價單事後均由
      各業主提出供飼料買賣證明之用，實際上具有飼料買賣事
      實之憑證作用。共同被告辰○○未按照事實上飼料之買賣
      情形開具估價單，即係明知不實之事項，登載於其業務上
      作成之文書，並足生損害於其作為飼料買賣憑證文書之信
      用性。
（三）根據該前述立法委員未○○服務處函所載，本件相關養殖
      業主，都將經未○○服務處轉送苗栗縣政府。再由立法委
      員未○○服務處91年9 月20日苗鴻請（霄）字第910156 L
      號函（他字卷第9 頁）、91年11月25日苗鴻請（霄）字第
      910156O 號函（見外放扣押物八-7：陳情資料），可知包
      括上述不實估價單在內之養殖業主相關切結資料，曾經由
      立法委員未○○服務處不知情之承辦人李元港（其不知情
      之理由與未○○相同），於91年9 月20日、91年11月25日
      接續兩度提出於苗栗縣政府而行使。又依照上述說明會結
      論，苗栗縣政府既是依照養殖業主檢送之資料來判斷養殖
      密度，且飼料購買投擲消耗量越高，在通常經驗上也代表
      養殖數量較多，所以由各養殖業主所提出業務上登載不實
      數量之估價單，自然足以影響苗栗縣政府承辦人員依此單
      據研判養殖密度之正確性。
（四）各養殖業主及其他被告分別共同對於苗栗縣政府行使業務
      上登載不實之估價單，足以影響苗栗縣政府承辦人員依此
      單據研判養殖密度之正確性，已如前述。此外，各養殖業
      主提出之切結書，尚聲明相關証明文件（即包括上述不實
      估價單）証明全屬事實，如有不實及欺瞞願負一切法律責
      任，有各該切結書可憑（外放本院證物存置袋，編號2 ：
      西濱123k +770 至125k+430路段養殖物補助申報明細表）
      。如果查估人員一時不察，當然會錯誤提高判斷養殖池內
      養殖密度，所以此種行使業務上登載不實文書及不實切結
      書之提出行為，當然也是一種以少充多而為不實訊息表示
      的詐術行為。此部份各養殖業主既然已經提出而為行使，
      使該不實訊息傳達至苗栗縣政府承辦人員，足認其已經著
      手於詐術之施用。又各養殖業主及其他被告分別共同施用
      此詐術行為，當係為不實提高養殖密度，使中工處額外交
      付較多的補償救濟金，故其具有不法所有之意圖，也可以
      認定。
（五）上述不實估價單先後二度提出於苗栗縣政府，但均未經縣
      府承辦人員予以審核：第一次提出後，因相關養殖業者又
      向監察院、調查局陳情，苗栗縣政府因而將相關資料退還
      ，此有中工處91年11月25日91濱中用字第9108731 號函可
      證（見扣押物編號八-2：公文資料(一)乙冊），第二次則是
      因為檢調機關介入調查，縣府承辦人員因而未加以審查，
      此亦經證人即苗栗縣政府漁業課課長癸○○及證人寅○○
      於本院詳細證述其原委（本院卷(二)第21、189 頁）。由此
      可知，上述各養殖業主及所施用之詐術，因此並未得逞而
      未遂。
（六）證人即臺灣大學生命科學系教授卯○○在本院審理作證時
      指出：班節蝦之收成產量，以一甲地來講，有3 、4 公噸
      算不錯，也有達到7 、8 公噸，但很少（本院卷(二)第222
      頁；按：1 甲等於0.96992 公頃，約相當於1 公頃；1 公
      噸等於1000公斤）。因此，每甲地班節蝦收成產量要達到
      8000公斤，應該是很少見的情形，更不用說達到每甲地15
      000 公斤。但被告戊○○切結補償之產量是2 甲地，收成
      32000 公斤，相當每甲收成超過16000 公斤；被告己○○
      切結補償之產量是1 甲地，收成15000 公斤；被告辛○○
      切結補償之產量是1 甲地，收成15000 公斤，均明顯不實
      ，各有切結書影本扣存本案可憑（見本院證物存放袋班編
      號2 證物）。被告子○○、乙○○、丙○○之切結書雖未
      填載收成重量，但其提出之估價單及放養數量，亦為不實
      ，而有以少報多之情形（詳後）。以下即再分別說明其等
      取得不實飼料估價單及製作不實切結書提出之相關證據及
      認定理由：
   1、被告子○○、乙○○、丙○○3人部分：
    (1)被告子○○及乙○○對於切結書上所載放養斑節蝦之數量
      有虛報不實及未向辰○○購買斑節蝦飼料，但請辰○○開
      立不實之估價單等情形，已於警詢及檢察官訊問時供述明
      確（他字卷第83-84 、102 頁）。另被告子○○對於切結
      書係由其為書寫，並由各該名義人蓋章之事實，亦於檢察
      官訊問時，坦白承認（臺灣高等法院臺中分院檢察署訊問
      卷第9頁背面）。
    (2)被告3 人於本院行準備程序時，共同提出答辯狀1 份，其
      上明載：「‧‧‧故當時乙○○等3 人，在切結書中未據
      實申報，一則因養殖九孔損失慘重補償少，‧‧‧切結書
      中班節蝦放養尾數及飼料估價單有虛報不實、以少報多‧
      ‧‧」等語（本院卷(一)第頁70、80、135 頁）。顯見被告
      3 人因不甘損失，而確有本件犯行。
    (3)共同被告辰○○已於警詢中供陳：在無買賣事實之情形下
      ，由子○○、乙○○之要求，依照每甲地補償上限8000公
      斤蝦子所需之飼料推算開立不實估價單等語（他字卷第19
      2 頁），此與被告子○○、乙○○之上述自白內容相符。
    (4)此外，還有該不實開立之估價單共計多紙及不實之切結書
      影本均扣存本案可證。
    (5)另需補充說明的是，此部分施用詐術未遂行為，與前述二
      部分之詐欺未遂行為，均係為本工程用地內水產養殖戶之
      補償救濟金而來，可知：被告子○○、乙○○、丙○○由
      於本工程用地開闢造成損失，極欲透過此次救濟金發放，
      獲得額外補償，因而一再欲以不實提高查估數量之詐欺方
      法，達到目的，故其前後二次之詐欺未遂行為，應係本於
      接續之犯意為之。後行為僅係承續前行為之犯意及犯意聯
      絡而來，而非另起新的詐欺犯意，此因涉及客觀行為數及
      主觀犯意之認定，一併在此說明。
   2、己○○、壬○○部分：
    (1)被告壬○○於檢察官訊問時，坦承由其向共同被告辰○○
      請求開立估價單後交給被告甲○○辦理申報事宜（臺灣高
      等法院臺中分院檢察署訊問卷第80頁）。
    (2)共同被告辰○○於警詢中指稱：被告壬○○要求依照子○○之模式，開立不實估價單交由被告壬○○收執等語（他
      字卷第355 頁），足見被告壬○○自始即有意以不實估價
      單申報補償救濟。
    (3)共同被告丑○○對於被告甲○○如何指示其填寫切結書及
      連同不實估價單提出於縣政府之過程於檢察官訊問時有明
      確陳述，其中並指出：切結書是由己○○配偶所蓋章，顯
      見己○○事先已經知情並有所安排而有犯意聯絡（他字卷
      第233 、234 頁）。
    (4)此外，還有該不實開立之估價單共計多紙及不實之切結書
      影本均扣存本案可證。
   3、被告戊○○、丁○○部分：
    (1)被告丁○○於檢察官訊問時坦承：「我所養殖的班節蝦幾
      乎是沒有收成，祇有偶爾撈個幾斤賣給新埔的新海樓餐廳
      或自行食用」（他字卷第325頁）。
    (2)共同被告丑○○於檢察官訊問時明確供稱：是被告戊○○
      交代她去叫被告辰○○開立不實之飼料收據，被告辰○○
      開好後，再請被告甲○○前往收取交其保管；包括辛○○
      、戊○○之切結書在內，都是丁○○請她製作（他字卷第
      233 頁、臺灣高等地方法院臺中分院檢察署訊問卷第88
      頁）。
    (3)被告戊○○於本院審理中尚稱：蝦子是活的，不是死的，
      哪一個人會實在報；當時協調時有說要報多一點等語（本
      院卷(三)第86頁）。
    (4)由上可見，被告戊○○自始即知要以被告辰○○所開立之
      不實估價單虛偽申報補償；被告丁○○亦明知養蝦幾無收
      成，還指示共同被告丑○○填製切結書申報補償，其有犯
      意聯絡亦可認定。
    (5)此外，還有該不實開立之估價單共計多紙及不實之切結書
      影本均扣存本案可證。
   4、被告辛○○、甲○○部分：
    (1)被告甲○○於檢察官訊問時坦承：90年年底才開始養班節
      蝦，飼養成功率並不高，約在2 、3 成左右。
    (2)共同被告辰○○於檢察官訊問時明確供稱：當時係甲○○
      主動前來找他希望依照子○○模式開立幾十萬之估價單，
      他乃應甲○○之要求，依照子○○模式開立估價單交給甲○○等語（他字卷第354頁）。
    (3)共同被告丑○○於檢察官訊問時指稱：被告己○○、戊○○、辛○○3 人之切結書均是由她製作。切結書中之放養
      數量是被告甲○○告訴她直接根據估價單之購買數量加總
      （他字卷第233、234頁）。
    (4)由上可知，被告甲○○自始就有意以不實之估價單為據，
      製作不實之切結書，並以此虛偽申報補償。
    (5)被告辛○○坦承被告甲○○僅是其以每月25000 元之薪資
      所雇用，如非經被告辛○○授意，被告甲○○根本無必要
      向共同被告辰○○要求開立不實之估價單並指示共同被告
      丑○○以被告辛○○填寫不實之切結書。被告辛○○在本
      院審理中亦稱：「我請我岳父甲○○僱魚池，我說人家怎
      麼做，就怎麼做」、「我的飼料有誤差，我承認」（本院
      卷第86頁），顯見是由被告辛○○指示被告甲○○依照其
      他被告以不實資料申報補償救濟，其有犯意聯絡，當可認
      定。
參、對於被告有利證據不採納之理由
    被告9 人均否認犯罪，均辯稱：真正有養蝦，並不是沒有養
    蝦；其中大部分並辯稱：只有養蝦，對於飼料估價單之不實
    開立不知情（被告己○○、壬○○、丁○○、甲○○、戊○○、丙○○部分）；切結書上之數量僅供參考，多寫一點，
    到時候中工處會刪減（被告己○○、乙○○、戊○○部分）
    ；證人寅○○因心存偏見而有誤判（被告乙○○、己○○）
    ，被告戊○○同時亦指稱：以估價單申報是協調會的結論，
    當時是立委未○○告訴他們要多寫一點，才來協調補償費等
    語，並因此聲請傳喚證人未○○到庭作證。惟查：
一、本院前述認定之犯罪事實，本非認定被告未養殖班節蝦卻虛
    偽申報補償救濟，而是認定被告等人以不實之資料、收成數
    量申報補償（即以少報多）。故被告所辯確有養蝦等情，並
    不能為其有利之認定。
二、被告9 人如何有犯意聯絡，及其等如何為行為分工，本院均
    於前述認定犯罪事實所憑之證據及理由中有明確敘述，並根
    據其共同犯罪之情形，分組逐一說明（見本判決理由貳、三
    、（六）項下各點說明），被告中有辯解其不知情者，均為
    卸責之詞，不足採信。
三、被告中有辯解：切結書之數量僅具參考性質等情，然而其等
    切結書中均有「以上證明全屬事實，如有不實及欺瞞願負一
    切法律責任」等字樣之記載，顯非僅具參考性質，而是明確
    事實之申報。其當時既聲明切結書中申報之資料一切屬實，
    如有不實及欺瞞願負一切法律責任，現經查明其等申報資料
    確有不實，又豈能以僅有參考性質置辯？
四、證人寅○○與被告等人均查無仇隙，實無反於事實拒絕查核
    補償數量種類之理。反之，被告等人如確有申報不實之情形
    ，證人寅○○本於職責所在，理應予以按實查核，怎能反指
    其心存偏見。更何況，證人寅○○在本院審理中作證時，已
    詳細說明其如何認定本件被告等人申報之養殖情形有異常情
    形，及其認定根據，實難認有無端阻礙被告等人申請補償救
    濟或有何誤判之情形。
五、至於被告戊○○所辯以估價單等切結書資料申報補償，是協
    調會結論，確有立法委員未○○服務處91年8 月24日苗鴻請
    （霄）字第910156J 號函附在卷中可憑，但仔細閱覽該函件
    ，並無指示各養殖業主得以少報多或為不實之申報，之後才
    加以協調補償費。如立法委員未○○確有事先指示各該養殖
    業主以少報多或為不實之申報，則為未○○另涉教唆罪嫌之
    問題，於被告等人之刑責，亦不生影響，故證人未○○經合
    法傳喚未到庭（見本院卷(三)第79頁送達證書），已無繼續傳
    喚之必要，該項聲請應予駁回。
肆、論罪科刑的理由
一、被告9 人的行為均是犯刑法第216 條、第215 條的行使業務
    上登載不實文書罪及第339 條第3 項、第1 項的詐欺未遂罪
    。各被告分別共同與共同被告辰○○共同所為低度的業務上
    登載不實罪，應為較高度的行使業務上登載不實文書罪所吸
    收，不另論罪（最高法院22年上字第564 號判例參照）。
二、被告子○○、乙○○、丙○○就會估時之詐欺未遂行為，有
    犯意聯絡及行為分擔，為共同正犯。又被告子○○、乙○○
    、丙○○、共同被告辰○○彼此間、被告己○○、壬○○、
    甲○○、共同被告丑○○、辰○○彼此間、被告戊○○、丁○○、甲○○、共同被告丑○○、辰○○彼此間、被告辛○○、甲○○、共同被告丑○○、辰○○彼此間，就行使業務
    上登載不實文書及其詐欺未遂行為，均有犯意聯絡及行為分
    擔，其詳細情形及認定理由，已如前述。各均為刑法第28條
    所規定之共同正犯。
三、被告子○○、乙○○、丙○○前後2 次之詐欺未遂行為，均
    係因本案中工處發放補償救濟金而來，不應予以個別獨立評
    價，前後應僅具有一個詐欺故意，2 次行為間應屬接續關係
    ，前有詳細說明，應認為僅成立一個詐欺未遂罪。
四、被告9 人行使業務上登載不實文書，意在以詐術使中工處交
    付較高的補償救濟金，其所犯行使業務上登載不實文書罪為
    所犯詐欺未遂罪的方法行為，應依刑法第55條，從較重的詐
    欺未遂罪處斷（最高法院19年上字第1330號判例參照）。
五、檢察官起訴書所載犯罪事實中，有與前述犯罪事實欄有不盡
    相同之處，應由本院加以補充更正，其依據均已在前述認定
    犯罪事實所根據的證據及理由處加以說明。尤其關於以不實
    單據、切結書詐欺未遂部分之犯行，起訴書僅泛稱：委請知
    情之蝦飼料販賣業者辰○○開立與實際數量不符之斑節蝦飼
    料估價單；數量、種類、放養面積之切結書亦屬不實等語（
    見起訴書第6 頁），其究竟如何不實，及由何人分工請求開
    立等各節，均應由本院加以具體明確補充認定如犯罪事實欄
    所示，在此附帶說明。
六、被告9 人所為之詐欺行為，因證人巳○○、寅○○未陷於錯
    誤而未遂，故依刑法第26條前段規定，減輕其刑。
七、被告子○○、乙○○有如犯罪事實欄所載之前科犯行及執行
    情形，有臺灣高等法院被告全國前案紀錄可憑，其於有期徒
    刑執行完畢後5 年內，又為本件犯行，為累犯，應依刑法第
    47條加重其刑。
八、量刑的理由：
（一）本工程用地內之水產物養殖池，原非有合法使用權限，
      ，中工處為便利施工，基於行政目的，發放補償救濟金，
      已屬法外施恩，被告9 人竟不知足，不思誠實接受查估，
      竟施用詐術，圖求獲得不法較高之救濟金，嚴重危害國家
      給付行政之公平性，殊不值取，本應從重量處。
（二）不惟如此，被告9 人於審理中矢口否認犯行，無視於事證
      已經明確，及共同被告申○○、庚○○、午○○均經本院
      判處罪刑在案，仍無悔改認錯之意，因此使訴訟程序延宕
      ，排擠其他真正無辜被告更快使用法院調查資源的權利，
      亦應從重量刑，以與本案中一開始就坦承的被告有所區別
      ，以示公平。
（三）所幸因證人寅○○、巳○○等公務員，保持警覺，勇於任
      事，被告等人所施用之詐術，終未能得逞，避免國庫及納
      稅人無謂損失，被告等人因而亦未獲得任何不法利益，可
      適度於量刑予以考量。
（四）本件除被告子○○、乙○○、丙○○外，有部分犯行，經
      本院不另為無罪之諭知（詳後所述），其整體情節較已經
      判決之共同被告申○○、庚○○、午○○略為輕微，但包
      括被告子○○、乙○○、丙○○在內之本次判決被告在內
      ，其均在共同被告申○○、庚○○、午○○之後才審理判
      決，卻未能珍惜檢察官給予輕刑請求、改為簡易判決終結
      之機會（檢察官在被告認罪情形下，原請求判處有期徒刑
      6 月，得易科罰金，見本院卷(三)第34-1頁），就此而言，
      其犯後態度之可責性又高於共同被告申○○、庚○○、午
      ○○3 人，故在量刑上不宜低於該3 人。另被告子○○、
      乙○○為累犯，已如前述，亦應於量刑時，予以加重刑度
      考量。
（五）審酌以上所列各點及其他一切情狀，檢察官具體請求判處
      被告9 人各有期徒刑2 年，固然反應上述應從重量處的情
      況，但考量上述（三）之理由及各被告間之量刑事由仍略
      有不同，故分別予以適當調減，而就被告9 人各量處如主
      文示的刑罰，以兼顧刑罰之謙抑及分配正義之實現。
乙、不另為無罪之諭知
壹、該部分之起訴意旨
一、起訴事實大致如下：
    除被告子○○、乙○○、丙○○以外之被告己○○、丁○○
    戊○○、甲○○、辛○○（壬○○不在此起訴範圍，可見起
    訴書第12頁倒數第1 行至第13頁第1-3 行之論述），亦均意
    圖為自己不法之所有，先於91年3 月7 日前某時，以預先向
    有幫助詐欺犯意之午○○，訂購斑節成蝦置入渠等養殖池內
    之測試傘網內（面積約一平方公尺，其測試方式為預先置入
    飼料於傘網上，再將測試傘網放入池中一段時間後，由檢驗
    員取出測試傘網檢驗其中之水產物數量，藉以推估池中放養
    之水生物種類、密度，乘以面積即得該水產物之數量），試
    圖影響查估人員寅○○、巳○○於91年3 月7 日對養殖池中
    水產物之種類及數量之查估，以提高中工處委託苗栗縣政府
    查估所欲核撥之水產物遷移補償救濟金，後因馬振平質疑各
    業主養殖池中斑節蝦來源，及水試所於現場對各該養殖業主
    池中日本斑節蝦檢驗報告出爐，致使苗栗縣政府未能完成查
    估報告而延宕遷移補償救濟金之發放。
二、起訴法條：刑法第339條第3項、第1項之詐欺未遂罪。
貳、本院的判斷
一、法律依據
（一）刑事訴訟法第154 條第1 、2 項分別規定：被告未經審判
      證明有罪確定前，推定其為無罪；犯罪事實應依證據認定
      之，無證據不得認定犯罪事實。
（二）刑事訴訟法第301 條第1 項規定：不能證明被告犯罪，應
      諭知無罪之判決。
（三）最高法院92年台上字第128 號判例闡明：刑事訴訟法第16
      1 條已於民國91年2 月8 日修正公布，其第1 項規定：檢
      察官就被告犯罪事實，應負舉證責任，並指出證明之方法
      。因此，檢察官對於起訴之犯罪事實，應負提出證據及說
      服之實質舉證責任。倘其所提出之證據，不足為被告有罪
      之積極證明，或其指出證明之方法，無從說服法院以形成
      被告有罪之心證，基於無罪推定之原則，自應為被告無罪
      判決之諭知。
二、不另為無罪諭知之理由
（一）依行政院農業委員會水產試驗所鹿港分所所提之苗栗縣政
      府辦理公共工程徵收土地之養殖水生物會估報告所示91年
      3 月7 日查估結果，其中養殖業主即被告戊○○、辛○○
      、己○○等3 人之所養殖班節蝦之採樣情況，並未有如前
      述子○○等3 人之班節蝦有「放回原池時無法正常游離，
      部分甚至腹面朝上泳肢不動直直沈降的情形」，至多僅有
      「傘網內蝦子活動力弱」之記載（他字卷第19頁），至於
      所謂蝦子活動力弱之程度如何，是否弱到無法正常游離測
      試傘網，及其為何活動力弱之原因，均無詳細記載。
（二）既然被告戊○○、辛○○、己○○等3 人之班節蝦活動力
      弱之程度，無法辨明，即不能合理排除測試傘網內之蝦子
      是自行游入。證人即台大教授卯○○於本院作證時即說明
      ：蝦子雖然得病，但是如蝦子身體呈現藍白色，還是會進
      到傘網內，如蝦子顏色還正常，則可以進入傘網內（本院
      (二)卷第220頁）。
（三）事先於測試傘網內放置班節蝦，必須是放置已經得病、活
      動力不強之班節蝦才會有以少充多的效果，否則如放置一
      般成蝦，在正常狀況下，蝦子可以自由游離，根本不會發
      生測試傘網內密度高於池內實際密度之情形，當然也無從
      影響推估結果。所以如果不能確認測試傘網內之蝦子是得
      病、活動力不佳而無法正常游入之蝦子，即無法推論測試
      傘網內之蝦子是養殖業主所事先置放。而且，在此種情形
      下，養殖業主沒有理由事先於測試傘網內放置成蝦，因為
      放置後，成蝦有可能就自行游離，而毫無效果。各養殖業
      主及其他共同被告縱有相反之供述，其亦難謂為詐術之施
      用，蓋此時成蝦既有可能正常游離或游入，由測試傘網推
      估池內數量即無不實可言。此與會估報告中有明載蝦子「
      無法正常游離」之情形，當然於認定事實上會有所不同。
      換言之，上述會估報告中既未指明被告戊○○、辛○○、
      己○○池內測試傘網中之蝦子有「無法正常游離」之情形
      ，起訴意旨逕認其為詐術施用，即嫌速斷。
（四）本院已就共同被告午○○該部分被訴幫助詐術犯行，於先
      前審結時，不另為無罪之諭知，可供參考。
（五）此部分檢察官之起訴事實，既屬不能證明，而檢察官又以
      該部分與前述本院判決有罪部分為事實上一罪而為起訴，
      故不另為無罪之諭知。
丙、適用之法律：
壹、刑事訴訟法第299條第1項前段。
貳、刑法第28條、第216 條、第215 條、第339 條第3 項、第1
    項、第55條、第47條、第26條前段。
參、罰金罰鍰提高標準條例第2 條。
本案經檢察官林映姿到庭執行職務。
中　　華　　民　　國　　94　　年　　12　　月　　30　　日
                  刑事第一庭  審判長法　官　劉 興 浪
      　　　                        法　官　楊 台 清
            　　　                  法　官　蔡 志 宏
以上正本證明與原本無異。
如不服本判決應於送達後10日內向本院提出上訴狀（應附繕本）
。
                                    書記官  楊 慧 萍
中　　華　　民　　國　　95　　年　　1 　　月　　2 　　日
附記論罪法條：
刑法第216 條 (行使偽造變造或登載不實之文書罪)
行使第210 條至第215 條之文書者，依偽造、變造文書或登載不
實事項或使登載不實事項之規定處斷。
刑法第215 條 (業務上文書登載不實罪)
從事業務之人，明知為不實之事項，而登載於其業務上作成之文
書，足以生損害於公眾或他人者，處3 年以下有期徒刑、拘役或
500 元以下罰金。
刑法第339 條 (普通詐欺罪)
意圖為自己或第三人不法之所有，以詐術使人將本人或第三人之
物交付者，處5 年以下有期徒刑、拘役或科或併科1 千元以下罰
金。
以前項方法得財產上不法之利益或使第三人得之者，亦同。
前二項之未遂犯罰之。
